最高法院民事判決
                                   110年度台上字第3182號
上  訴  人  吳進億                             
訴訟代理人  楊譜諺律師
上  訴  人  大統百貨企業股份有限公司（下稱大統百貨）

法定代理人  張銘池        
訴訟代理人  蔡東賢律師
            吳冠龍律師
上列當事人間請求調整租金等事件，兩造對於中華民國110年2月
24日臺灣高等法院高雄分院第二審判決（108年度重上字第122號
），各自提起上訴，本院判決如下：
    主  文
原判決除假執行部分外廢棄，發回臺灣高等法院高雄分院。
    理  由
一、上訴人吳進億主張：   
  ㈠伊與訴外人吳天翼、吳振華（下合稱吳振華3 人）於民國93
    年9 月10日與對造上訴人大統百貨簽訂土地租賃契約（下稱
    系爭租約），由大統百貨承租伊所有坐落高雄市○○區○○段一
    小段0000、0000-1地號土地（下合稱系爭土地）、吳天翼所
    有同段0000地號土地、吳振華所有同段0000、0000-1地號土
    地（上開5筆土地下合稱出租土地），租期自93年9月10日起
    至115年8月31日止，計22年，大統百貨並於出租土地上興建
    門牌號碼高雄市○○區○○○○000 號建物（下稱系爭建物），經
    營大統百貨五福店（下稱五福店）。
  ㈡系爭租約第3條第3項後段已約定增減租金之方式，且同條項
    中段約定以系爭建物建造執照（下稱建照）之94年度地價稅
    新臺幣（下同）665萬7,918元為基期，系爭土地地價稅迄至
    104 年度為782萬1,749元，已逾基期之110%，應增加租金，
    惟大統百貨迄今拒付該租金差額，伊得自105 年2月1日起，
    向大統百貨請求給付租金差額，就尚未屆期者，均有預為請
    求之必要。如逕為請求給付無理由，系爭租約係93年訂立，
    系爭土地地價稅自104年起迄今，漲幅或達17.48%，或20.44
    %，顯非締約時所得預料，伊亦得請求調整自105年1月1日起
    至115年8月31日止（下稱系爭期間）之租金。
  ㈢依系爭租約第3條第3項後段、第7 項約定、民法第227條之2
    、第439 條規定，先位求為命大統百貨給付如原判決附表一
    （下稱附表一）編號1至127所示本息之判決；備位求為調整
    系爭土地之系爭期間年租金為再增加給付當年度系爭土地地
    價稅之應納稅總額扣除665萬7,918元餘額（下稱地價稅差額
    ）；並命大統百貨給付如第一審判決附表二編號1 至47所示
    本息，及自109年1月起至115年8月止，按地價稅差額均分為
    12期、每月1期，於每月10日給付本息之判決。
二、大統百貨辯以：
  ㈠依系爭租約第3條第3項約定，倘地價稅調整達10% 時，僅開
    啟檢討租金之門檻，至於租金調整與否，尚須全體出租人與
    伊檢討達成共識，方能調整。且同約第3條第2項第2款、第4
    項亦載明該租約之租金如調整，均係調整總額，並依比例分
    配各出租人。伊既未與吳振華3 人檢討租金，自無調整租金
    之合意。
  ㈡依系爭租約第3條第3項文義，調整租金標準需參酌躉售物價
    指數總指數（下稱物價指數）、伊營運狀況、地價稅等因素
    綜合考量。而近年物價指數呈負年增率，且五福店長期虧損
    ，與地價稅總額增加幅度平均後為降幅，實無調漲租金之理
    由。
  ㈢伊自95年9 月10日起，均按月給付租金，吳進億無預為請求
    租金之必要。且系爭租約既定有期限，即不得增減租金。
  ㈣系爭租約已預先就將來租金調整之方法及標準，預先約定，
    吳進億不得再依民法第227條之2規定請求調整租金。
三、原審廢棄第一審所為駁回吳進億請求大統百貨給付如附表一
    編號41至60所示本息部分之判決，改判命如數給付；並維持
    第一審所為命給付附表一編號1 至40所示本息，及駁回吳進
    億請求給付附表一編號61至127 所示本息之判決，駁回吳進
    億就該部分之上訴及大統百貨之上訴。理由如下：
  ㈠吳振華3人與大統百貨於93年9月10日簽訂系爭租約，約定將
    其等各自所有之出租土地出租予大統百貨，租期自93年9 月
    10日起至115年8月31日止，共計22年。並於系爭租約第3 條
    第1項、同條第2項第1 款分別約定系爭出租土地，自起租日
    起算第1年至第7年之年租金總額，及吳振華3 人之分配額；
    同條第3項則約定出租土地自起租日起算第8年至第22年之租
    金調整事宜。大統百貨於出租土地上興建系爭建物，該建物
    於94年間取得高雄市政府核發之建照，現供經營五福店等情
    ，為兩造所不爭執。
  ㈡不動產之定期租賃契約，得為增減租金之約定，且合於增減
    租金約定之情事發生時，當事人可直接依約定方法增減租金
    。觀諸系爭租約第3條第3項約定之文義，比對該租約第14條
    約定，證人吳統雄證言，租約當事人間具兄弟、家族公司之
    特別關係等情，參互以觀，堪認系爭租約自起租日起算第 8
    年至第22年止，租期長達15年，涉及將來不確定性因素，方
    採彈性方式，以該條項前段敘明兩造同意租金「檢討與調整
    」標準、頻率之例示約定；繼之於中段單獨將地價稅抽離作
    為租金調整與否之個別因素，於出租人地價稅基期，與任一
    出租人之土地地價稅漲幅達基期10% 時，任一出租人均得要
    求大統百貨檢討調整租金；末於後段以地價稅「漲幅達 10%
    」為補充，明文約定於符合該情形，租約兩造即應於該地價
    稅漲額內調整租金。是該條項中段、後段之調整租金及其調
    整額度，屬直接約定調整租金額之方法，繫於任一出租人之
    地價稅漲幅達基期10% 之不確定事實，就調整租金之時期、
    金額為附停止條件之約款。於條件成就時，無待兩造另行協
    議，吳進億即可直接依上開約定請求大統百貨依調整後數額
    給付租金，而非僅取得檢討租金之請求權。
  ㈢依系爭租約第3條第3項中段約定，兩造不爭執事實、稅單等
    件以考，堪認系爭土地租金之計算基期為94年度地價稅，而
    105至108年之地價稅，均逾租金調漲門檻，吳進億自得於調
    幅10%範圍請求大統百貨增加給付租金如附表一編號1至60之
    本息。至系爭土地109、110年度之地價稅尚未核定，不生地
    價稅調整達10% 之情形，該部分增加租金之條件尚未成就，
    吳進億自不得請求給付該部分增加之租金。
  ㈣從而，吳進億先位依系爭租約第3條第3項後段約定，請求大
    統百貨給付附表一編號1 至60之本息，為有理由，應予准許
    ，逾此部分之請求，不應准許。吳進億先位之訴既有理由，
    則其備位之訴，即無審究之必要。
四、本院之判斷：
  ㈠解釋契約，須探求當事人立約時之真意，不能拘泥於契約之
    文字，除契約文字已表示當事人真意，無須別事探求外，應
    於文義上及論理上詳為推求，並通觀契約全文，斟酌訂立契
    約當時及過去之事實、交易上之習慣等其他一切證據資料，
    本於經驗法則及誠信原則，從契約之主要目的及經濟價值作
    全盤之觀察，以為其判斷之基礎。
  ㈡吳振華3人與大統百貨於93年9月10日簽訂系爭租約，將出租
    土地租予大統百貨，租期共22年，迄115年8月31日止，並於
    系爭租約第3條第3項約定出租土地自起租日起算第8 年至第
    22年之租金調整事宜，該條項中、後段乃屬直接約定調整租
    金額之方法，為原審認定之事實。然細繹系爭租約第3條第3
    項（見一審卷一10頁）前段、中段，就起租日起算第8 年至
    第22年之租期後15年之租金，定有每5 年得依物價指數、大
    統百貨營運狀況及地價稅調整等因素檢討一次；出租土地之
    地價稅較基期調整達10% 時，任一出租人均得要求檢討調整
    租金等情，依其文義，僅約定原則上每5 年得考量所揭示之
    因素，檢討租金是否調整，而於出租土地之地價稅較基期調
    整達10%時，不受該5年之限制，任一出租人得要求檢討調整
    。就租金是否調整、如何調整，似仍委諸契約當事人進行協
    商，而無調整數額應如何計算之明確約定。倘若如此，能否
    由出租人之一逕行請求承租人給付「調整後」所增加之租金
    ，已非無疑。又系爭租約第3條第3項後段雖載明：租金調整
    幅度應在配合各出租人地價稅調整負擔額度範圍內，當事人
    不得拒絕調整等情。然參以草擬系爭租約之吳統雄證稱：「
    調整10% 是設定一個……調整租金討論的門檻……」、「……原則
    上是以地價稅上漲幅度作調整，但是也要參酌當時的使用狀
    況……調整上漲到10% 就啟動談判」、「調整幅度還是要看營
    運狀況、當時使用狀況……」、「到達門檻時甲方（即出租人
    ）的任何一個人都可以要求我們來談，但是調整的幅度還是
    要大家一起同意」、「當初訂租金標準是以地價稅為主體……
    但物價指數及大統公司營運狀況也應一併考慮」、「啟動調
    整的時機點是每5年1次，或者地價稅有調整達到10% ……至於
    調整的幅度基本上也以地價稅為基準，再酌量調整加減其他
    因素……地價稅是最主要的基本考慮因素，但不是唯一的……因
    為……當時在沒有簽合約以前，承租人……以代繳地價稅當作租
    金……」、「假使地價稅調整達到10% 以上，是一定要調整，
    但並不等於說地價稅調整幅度就等於租金調整幅度，並不絕
    對相等」等語（見一審卷一 156至159頁、原審卷287至288
    、291頁），似見該調整租金約款後段，亦僅係重申地價稅
    調整逾基期10% 時，一定要調整租金，但仍應參酌前段所提
    之物價指數、大統百貨經營狀況等因素後，始決定調整之金
    額，地價稅非租金是否調整之唯一考量因素。如果屬實，是
    否可單憑任一出租人之地價稅漲幅達基期10% ，即認調整租
    金之條件已成就，可由該出租人逕行請求大統百貨增加給付
    調漲之租金，即非無再進一步斟酌之餘地。大統公司就此一
    再辯稱：地價稅僅為是否調整租金之考量因素之一，參酌物
    價指數及其營業狀況，租金非僅不應調漲，反應調降一節（
    見原審卷298至302、334至337頁），乃攸關租金應否調整、
    如何調整，及吳進億可否逕行請求大統百貨給付調漲租金各
    節之判斷，自應調查審認。原審未依上開解釋契約之標準，
    詳為探求當事人訂立系爭租約時之真意，逕以地價稅漲幅既
    達基期10% ，即可據以請求大統公司給付調高後之租金，進
    而為不利大統公司之認定，即屬速斷，且與上開解釋契約之
    原則有違。
  ㈢系爭土地109、110年度之地價稅尚未核定，調整租金之條件
    尚未成就，吳進億不得請求該2 年度之租金差額，既為原審
    所認定，則其竟又就屬該2 年度之附表一編號48至60之租金
    ，認應於系爭土地地價稅漲幅範圍增加，進而為不利大統公
    司之判斷，亦有判決理由矛盾之違誤。
  ㈣本件事實尚有未明，本院就先位之訴上訴部分無從為法律上
    之判斷；且另有備位之訴未經裁判，吳進億上訴部分或將受
    影響，亦不宜先予確定。是兩造上訴論旨，各就關其敗訴部
    分指摘原判決不當，求予廢棄，均非無理由。
五、據上論結，本件兩造上訴均為有理由。依民事訴訟法第 477
    條第1項、第478條第2項，判決如主文。
中　　華　　民　　國　 111　　年　　10　　月　　12　　日
                      最高法院民事第三庭
                          審判長法官  沈　方　維
                                法官  鍾　任　賜
                                法官  陳　麗　芬
                                法官  蔡　和　憲
                                法官  方　彬　彬
本件正本證明與原本無異
                                      書  記  官
中　　華　　民　　國　 111　　年　　10　　月　　26　　日